【裁判字號】    98,台上,2910
【裁判日期】    980527
【裁判案由】    殺人
【裁判全文】
最高法院刑事判決            九十八年度台上字第二九一０號
上  訴  人  甲○○
選任辯護人  戴銀生律師
上列上訴人因殺人案件，不服台灣高等法院中華民國九十八年三
月二十五日第二審判決（九十七年度上重訴字第四一號，起訴案
號：台灣台北地方法院檢察署九十六年度偵字第一五一八一、一
七二八六號），提起上訴，本院判決如下：
    主  文
原判決撤銷，發回台灣高等法院。
    理  由
本件原判決認定上訴人甲○○明知其於民國八十八年十一月、八
十九年二月至三月、六月至七月間，數度因施用安非他命及吸用
強力膠，致不能辨識其行為違法，而施暴於家人、鄰居，就其吸
用強力膠將造成心智缺陷，有侵害他人生命、身體、健康之虞，
已有預見。詎上訴人於九十六年七月二十三日上午九時許，又吸
用強力膠，致不能辨識其行為違法，行走在台北市○○街三八巷
對面河濱公園內堤防旁自行車道。迨至同日上午九時五十五分許
，謝煥儒適在該處騎乘自行車運動，上訴人竟猝然趨前揮拳毆打
謝煥儒，旋謝煥儒不支倒地，上訴人進而跨坐在謝煥儒胸、腹部
，並揮拳朝謝煥儒頭部猛烈捶打，復起身以腳朝謝煥儒頭、胸部
踹踢後，始離開現場。謝煥儒經送醫急救，因頭、胸部遭毆打致
顱骨骨折、血胸、腹血併顱內出血，致腦挫傷引起中樞神經休克
及出血性休克，於同日下午一時二十八分許，傷重不治死亡等情
。因而維持第一審論以上訴人殺人，累犯，處無期徒刑，褫奪公
權終身之判決，駁回檢察官及上訴人在第二審之上訴，固非無見
。
惟查：(一)依刑事訴訟法第二百零六條第一項、第二百零八條第一
項規定，受法院或檢察官囑託為鑑定之醫院、學校或機關提出之
書面鑑定報告，應記載鑑定之經過及其結果。若書面鑑定報告未
為記載，或有欠週全，法院應先命為鑑定之醫院、學校或機關補
正，或於必要時，命實施鑑定之人以言詞報告或說明，不得即認
書面鑑定報告不符法定要件，不具證據能力。又鑑定結果是否正
確可採，核屬判斷證據證明力之範疇，而與證據能力有無之認定
無涉，不可混淆。第一審囑託財團法人亞東紀念醫院（下稱亞東
紀念醫院）對上訴人為精神鑑定，亞東紀念醫院於九十七年三月
十九日提出之精神鑑定報告書（見第一審卷第一五三頁，下稱亞
東紀念醫院精神鑑定報告書），原審倘認其僅記載鑑定結果，而
未敘及鑑定之經過，或鑑定結果仍有不盡明瞭之處，然究非屬於
不能補正之事項，自應先通知亞東紀念醫院為補充說明，或於必
要時，通知實施鑑定之人以言詞報告或說明。乃原審未命補正、
報告或說明，逕以亞東紀念醫院精神鑑定報告書未記載鑑定之經
過及鑑定結果存有矛盾為由，遽認亞東紀念醫院精神鑑定報告書
，欠缺法定要件，自無證據能力（見原判決理由壹、二），揆之
上述說明，難謂適法。(二)有罪判決書之事實一欄，為判斷其適用
法令當否之準據，應將法院依職權認定與論罪科刑有關之事實，
凡犯罪之時間、地點、方法、態樣，以及適用法律有關之事項，
均為詳實之記載，然後於理由內逐一說明其憑以認定之證據，並
使事實認定與理由說明，互相適合，方為合法。倘若事實未有記
載，而理由加以說明，或事實已有記載，而理由未予說明，或事
實認定與理由說明，不相一致，或事實或理由欄內之記載，前後
齟齬，或事實認定與所採之證據不相適合，按諸刑事訴訟法第三
百七十九條第十四款規定，均為判決不載理由，或所載理由矛盾
，其判決當然違背法令。又刑法上之故意，依第十三條第一項、
第二項之規定，分為直接故意（或確定故意）與間接故意（或不
確定故意）二種。行為人對於構成犯罪之事實，明知並有使之發
生（實現）該事實之決意，進而實行該犯罪決意之行為，乃直接
故意；行為人對於構成犯罪之事實，預見其有發生（實現）之可
能，因該犯罪事實之發生（實現）不違背其本意，乃予容認，任
其發生（實現）之情形，為間接故意。再認定行為人對於實行構
成犯罪之事實係出於故意或過失，與其行為時有無精神障礙或心
智缺陷之情形無關，應分別認定之。原判決事實欄僅認定上訴人
以拳、腳毆擊謝煥儒時，已不能辨識其行為違法，而未認定上訴
人係基於殺人之直接故意或間接故意所為，因此造成謝煥儒死亡
之結果；理由卻說明上訴人以拳、腳集中攻擊謝煥儒之頭、胸部
要害，「似」傾盡全力欲置謝煥儒於死地，難認其僅有傷害之故
意（見原判決理由貳、二、(二)、），其理由說明已失其事實根
據，又未明確說明上訴人究係出於殺人之直接故意、間接故意或
傷害之故意，即論以上訴人犯殺人罪，不無判決理由不備及矛盾
之違法。(三)鑑定報告祇為形成法院心證之資料，對於法院之審判
並無拘束力，故待證事項雖經鑑定，法院仍應本於職權予以調查
，以期發現事實之真相，如鑑定報告顯然存有疑義，於究明之前
，仍不得遽採為判決之基礎。第一審囑託台北市立聯合醫院（下
稱市立聯合醫院）對上訴人實施精神鑑定，市立聯合醫院於九十
七年六月十八日提出精神鑑定報告書（見第一審卷第一八一至一
八三頁，下稱市立聯合醫院精神鑑定報告書），並於九十七年十
一月四日提出精神鑑定報告書補充說明（見原審卷第八五、八六
頁，下稱補充說明），一再認定上訴人毆擊謝煥儒時，係處於吸
用強力膠之中毒狀態，致不能辨別其行為違法，亦欠缺依其辨識
而行為之能力。然所謂吸用強力膠之中毒狀態，有何臨床症狀？
該中毒狀態是否會導致完全神智不清？有無學理依據？上訴人是
否合於該臨床症狀？市立聯合醫院精神鑑定報告書暨補充說明，
俱未予說明，而主要憑據未盡可信之上訴人所為片面陳述，遽認
上訴人有上述情狀，是否可取，殊值研酌。原審未遑詳為調查、
審認，即採取市立聯合醫院精神鑑定報告書暨補充說明之意見，
率認上訴人於行為時係處於吸用強力膠之中毒狀態，致不能辨別
其行為違法。但上述上訴人之心智缺陷狀態，係上訴人故意自行
招致，故不適用刑法第十九條第一項之不罰規定，因而論以上訴
人犯殺人罪（見原判決理由貳、二、(二)至(六)），不免速斷，難認
適法。(四)審理事實之法院對於卷內被告有利及不利之證據，應一
律注意，詳為調查，綜合全案證據資料，本於經驗法則、論理法
則，以定其取捨，並將取捨證據及得心證之理由，於判決內詳為
說明。故證據雖已調查，而尚有其他部分並未調查，仍難遽為被
告有利或不利之認定。又證據之證明力，由法院本於確信自由判
斷，但不得違背經驗法則及論理法則，刑事訴訟法第一百五十五
條第一項，定有明文。證人即逮捕上訴人之警員陳之浩、王仁助
於檢察官訊問時一致證述：上訴人遇警員上前盤查，有攻擊警員
動作，並企圖逃逸。上訴人被逮捕後，在事發現場及派出所都不
說話，問他什麼，他都說不知道等語（見相驗卷第一二八至一三
０頁）。又上訴人於事發當日下午三時三十分許，即接受警詢，
並能適切回答，且親自在警詢筆錄簽名及按捺指印等情，此有警
詢筆錄之記載可憑（見相驗卷第四至六頁）。再上訴人於事發前
數日之九十六年七月二十日下午六時十八分許，由救護車送至市
立聯合醫院和平院區外科急診室就醫，據警員表示上訴人係吸用
強力膠後自己跌倒，躺在路邊，經醫師檢查結果，上訴人意識清
楚，予以治療，並留院觀察，因病情穩定，即於同日下午七時三
十分離院等情，有卷附市立聯合醫院九十六年十一月五日北市醫
和字第09633380400 號函暨所附病歷資料、急診護理紀錄、台北
市政府消防局救護紀錄表影本可憑（見第一審卷第四二至四九頁
）。倘若無訛，上訴人於九十七年七月二十日吸用強力膠後，仍
然意識清楚，似未見有上訴人自稱其於毆打謝煥儒時，因吸用強
力膠致全然神智不清，於事後就究竟發生何事一無所知等情，何
以有如此明顯差異？又上訴人於九十七年七月二十三日上午十時
許事發時，果真完全意識不明，卻能拒捕，並企圖逃逸，不過經
過短短五小時，於同日下午三時三十分許，即大致恢復正常，可
以接受警詢，是否合於事理？再亞東紀念醫院鑑定結果，已說明
上訴人自稱係與謝煥儒發生衝突，其知悉有毆打謝煥儒，但未考
慮後果及刑責，也記得事發大致情形，僅對前因後果略有保留，
因此認定上訴人於行為時，其辨識行為違法或依其辨識而行為之
能力，僅較諸一般人有顯著減低之情形（見第一審卷第一五三頁
），與上述市立聯合醫院之鑑定結果，顯然不同。則上訴人於行
為時究竟有無心智缺陷？或有心智缺陷致不能辨識其行為違法或
欠缺依其辨識而行為之能力之程度？抑或其辨識行為違法或依其
辨識而行為之能力顯著減低而已？尚非全無疑義，實情如何，仍
有待進一步調查、審認。乃原審未能詳加調查，並敘明其取捨證
據之理由，即遽認上訴人於行為時有心智缺陷，致不能辨識其行
為違法，不無可議。以上，或係上訴意旨所指摘，或為本院得依
職權調查之事項，應認原判決有撤銷發回更審之原因。
據上論結，應依刑事訴訟法第三百九十七條、第四百零一條，判
決如主文。
中    華    民    國  九十八  年    五    月  二十七  日
                      最高法院刑事第十二庭
                          審判長法官  張  春  福
                                法官  林  勤  純
                                法官  李  錦  樑
                                法官  陳  國  文
                                法官  張  祺  祥
      本件正本證明與原本無異
                                      書  記  官
中    華    民    國  九十八  年    六    月    三    日
                                                      K


司法院資訊處製作；財團法人民間司法改革基金會備份。
